---
title: "Deflacionando o Comex"
author: "Eduardo Leoni"
date: "`r Sys.Date()`"
output: html_document
---

```{r setup, include=FALSE}
library(comexstatr)
library(dplyr)
knitr::opts_chunk$set(echo = TRUE, cache=TRUE)
```



```{r}

comexstat_download()

tmp <- comexstat()%>%
  filter(co_ano>2020)%>%
  comexstat_deflated()%>%
  group_by(date=lubridate::make_date(co_ano, co_mes), fluxo,
           ipca_basedate, cpi_basedate)%>%
  summarise(vl_fob=sum(vl_fob,na.rm=TRUE), 
            vl_fob_current_brl=sum(vl_fob_current_brl,na.rm=TRUE), 
            vl_fob_current_usd=sum(vl_fob_current_usd,na.rm=TRUE), 
            vl_cif=sum(vl_cif,na.rm=TRUE), 
            vl_cif_current_brl=sum(vl_cif_current_brl,na.rm=TRUE),
            vl_cif_current_usd=sum(vl_cif_current_usd,na.rm=TRUE)
            )%>%
  arrange(date,fluxo)%>%
  collect()


tmp%>%
  group_by(fluxo)%>%
  mutate(vl_cif_12=runner::runner(vl_cif, k="12 months", idx = date, f=sum),
         vl_fob_current_brl_12=runner::runner(vl_fob_current_brl, k="12 months", idx = date, f=sum),
         vl_cif_current_brl_12=runner::runner(vl_cif_current_brl, k="12 months", idx = date, f=sum),
         vl_fob_current_usd_12=runner::runner(vl_fob_current_usd, k="12 months", idx = date, f=sum),
         vl_cif_current_brl_12=runner::runner(vl_cif_current_brl, k="12 months", idx = date, f=sum) 
  )

library(slider)
rsum_runner <- function(x, date) {
  runner::runner(x, k="12 months", idx = date, f=sum)
}
rsum_slider <- function(x, date, k=12, date_min=NULL, date_max=NULL) {
  require(rlang)
  date_min <- as.Date(date_min %||% min(date))
  date_max <- as.Date(date_max %||% date)
  seq_d <- seq.Date(from = date_min, to=date_max, by="month")
  day(seq_d) <- 1
  df <- tibble(x,date)%>%tidyr::complete(date=seq_d, fill=list(x=0))%>%
    arrange(date)
  #return(df)
  #dates <- x%>%ungroup%>%summarise(date_min=min(date), date_max=max(date))
  res <- slider::slide_index_dbl(.x = df$x, .before = months(k-1), .complete = TRUE, .f = ~ sum(.x, na.rm = TRUE), .i = df$date)
  res[df$date<(date_min+months(k-1))] <- NA_real_
  tibble(x=df$x, newx=res, date=df$date)
}

my_mean <- function(data, ...) {
  data %>% dplyr::summarise(across(c(...), ~ mean(.x, na.rm = TRUE)))
}






res <- comexstat()%>%
  filter(co_ano>=2020)%>%
  group_by(fluxo)%>%
  comex_complete()%>%
  mutate(across(c(vl_fob, vl_cif, kg_liquido, qt_estat), comex_roll))

  
  rsum <- rsum_slider
  tmp2 <- tmp%>%
    group_by(fluxo)%>%
    mutate(vl_fob_12=rsum(vl_fob, date = date),
           vl_cif_12=rsum(vl_cif, date = date),
           vl_fob_current_brl_12=rsum(vl_fob_current_brl, date, date_min=min(tmp$date)),
           vl_cif_current_brl_12=rsum(vl_cif_current_brl, date, date_min=min(tmp$date)),
           vl_fob_current_usd_12=rsum(vl_fob_current_usd, date, date_min=min(tmp$date)),
           vl_cif_current_brl_12=rsum(vl_cif_current_brl, date, date_min=min(tmp$date))
    )
  

tmp%>%
  group_by(fluxo)%>%
  mutate(vl_cif_12=runner::runner(vl_cif, k="12 months", idx = date, f=sum),
         vl_fob_current_brl_12=runner::runner(vl_fob_current_brl, k="12 months", idx = date, f=sum),
         vl_cif_current_brl_12=runner::runner(vl_cif_current_brl, k="12 months", idx = date, f=sum),
         vl_fob_current_usd_12=slide_index(vl_fob_current_usd, k="12 months", idx = date, f=sum),
         vl_cif_current_brl_12=runner::runner(vl_cif_current_brl, k="12 months", idx = date, f=sum) 
  )


deflators <- get_deflators()

```

## Estatísticas de Comércio Exterio e Inflação


## Dados de comércio exterior do Brasil


```{r}

## value in BRL -> adjust for inflation
trade0 <- comexstat()%>%
  ## filtra país (EUA é 249)
  ##filter(co_pais=="249")%>%
  ## agrupa por ano, mes, e fluxo
  group_by(co_ano, co_mes, fluxo)%>%
  ## soma o valor fob
  summarise(vl_fob=sum(vl_fob))%>%
  ungroup%>%
  mutate(date=lubridate::make_date(co_ano, co_mes), co_ano=NULL, co_mes=NULL)%>%
  collect()

head(trade0)
```


Junta (join) dos dados de comércio com os de câmbio e inflação
```{r}

trade1 <- trade0%>%
  ## joins com dados de inflação e câmbio
  left_join(deflators)
head(trade1)

```


Agora colocamos o fluxo (imp - importações e exp - exportações) nas colunas (long-wide) usando o pacote tydir, pra poder calcular corrente de comércio (imp+exp) e deficit/superávit (exp-imp)

```{r}
trade2 <- trade1%>%
  tidyr::pivot_wider(names_from="fluxo", values_from=c("vl_fob"), names_glue = "{fluxo}")%>%
  mutate(sum=imp+exp,
         dif=exp-imp
  )
head(trade2)
```

Transforma pra long,  para facilitar os cálculos de ajuste com dados de inflação e câmbio.

```{r}


  
trade3 <- trade2%>%
  tidyr::pivot_longer(cols = c("sum", "dif", "imp", "exp"), values_to = "nominal_usd", names_to="direction")%>%
  ungroup%>%
  arrange(date)%>%
  ## ajustes
  mutate(
    last_cpi=dplyr::last(cpi, na_rm = TRUE),
    ## valor corrente usd usando cpi
    current_usd=nominal_usd*(last_cpi/cpi),
    ## valor nomianl brl convertendo o valor nominal em usd usando média do cambio mensal
    nominal_brl=nominal_usd*brlusd,
      ## valor corrente brl corrigindo o valor nominal pelo ipca
    current_brl=nominal_brl*(dplyr::last(ipca_i, na_rm = TRUE)/ipca_i)
  )
head(trade3)
```


Mais uma transformação para long agora para facilitar o cálculo de soma parcial/running sum.
```{r}
trade4 <- trade3%>%
  tidyr::pivot_longer(cols=matches("nominal|current"), names_to = "adjustment")%>%
  tidyr::separate(adjustment, c("type", "currency"))%>%
  group_by(currency, type,direction)%>%
  arrange(date)%>%
  mutate(
    value_bi=value/1e9,
    value_bi_12=zoo::rollsum(value_bi,12, fill=NA, align = "right"),
    value_bi_3=zoo::rollsum(value_bi,3, fill=NA, align = "right"))
head(trade4)
```


## Replicando o relatório da Amcham

```{r}
library(ggplot2)
library(hrbrthemes)
```


```{r}
##hrbrthemes::import_roboto_condensed()
ggplot(aes(x=date, y=value_bi_3), 
       data=trade4%>%
         filter(currency=="usd", 
                direction%in%c("exp", "imp", "dif"), 
                type=="nominal",
                grepl("03-01$", date)
                , date>="2014-01-01"
         )) +
  geom_col(aes(fill=direction), position="dodge") +
  #facet_wrap(.~direction) + 
  labs(x="", y="USD Bilhões", color="", fill="")+
  theme_ipsum()+
  theme(legend.position = "bottom") +
  scale_fill_viridis_d()

```


## Deflacionando o relatório da Amcham

### Desde 2014: 
```{r}
ggplot(aes(x=date, y=value_bi_3), 
       data=trade4%>%
         filter(currency=="usd", 
                direction%in%c("exp", "imp", "dif"), 
                type=="current",
                grepl("03-01$", date)
                , date>="2014-01-01"
         )) +
  geom_col(aes(fill=direction), position="dodge") +
  #facet_wrap(.~direction) + 
  labs(x="", y="USD Bilhões", color="", fill="")+
  theme_ipsum()+
  theme(legend.position = "bottom") +
  scale_fill_viridis_d()
```


### Desde 1997
```{r}
ggplot(aes(x=date, y=value_bi_3), 
       data=trade4%>%
         filter(currency=="usd", 
                grepl("03-01$", date),
                direction%in%c("exp", "imp", "dif"), 
                type=="current"
         )) +
  geom_line(aes(color=direction)) +
  #facet_wrap(.~direction) + 
  labs(x="", y="USD Bilhões", color="", fill="")+
  theme_ipsum()+
  theme(legend.position = "bottom") +
  scale_fill_viridis_c()

```



## Deflacionando a série em Reais, soma móvel de 12 meses

```{r}
ggplot(aes(x=date, y=value_bi_12), 
       data=trade4%>%
         filter(currency=="brl", 
                #grepl("03-01$", date),
                direction%in%c("exp", "imp", "dif"), 
                type=="current"
         )) +
  geom_line(aes(color=direction)) +
  #facet_wrap(.~direction) + 
  labs(x="", y="BRL Bilhões Correntes (IPCA)", color="", fill="")+
  theme_ipsum()+
  theme(legend.position = "bottom") +
  scale_fill_viridis_c()

```


## Deflacionando a série em USD, soma móvel de 12 meses

```{r}
ggplot(aes(x=date, y=value_bi_12), 
       data=trade4%>%
         filter(
           date>="2008-01-01",
           currency=="usd", 
           #grepl("03-01$", date),
           direction%in%c("exp", "imp", "dif", "sum"), 
           type=="current"
         )) +
  geom_line(aes(color=direction)) +
  #facet_wrap(.~direction) + 
  labs(x="", y="USD Bilhões Correntes (CPI)", color="", fill="")+
  theme_ipsum()+
  theme(legend.position = "bottom") +
  scale_fill_viridis_c()

```



```{r}

bk <- ncms()%>%filter(no_cgce_n3=="Bens de capital (exceto equipamentos de transporte)")

covid <- c("1702.60.20", "2833.21.00", "2836.50.00", "2847.00.00", "2905.44.00", "2909.19.20", "2922.39.21", "2924.29.13", "2924.29.14", "2924.29.52", "2925.29.23", "2933.91.22", "2933.91.53", "2934.99.34", "2937.19.50", "3002.12.35", "3003.20.71", "3003.39.22", "3003.90.42", "3003.90.55", "3003.90.97", "3004.10.14", "3004.20.71", "3004.32.20", "3004.39.22", "3004.90.32", "3004.90.45", "3004.90.54", "3004.90.97", "3005.90.19", "3005.90.20", "3822.19.90", "3906.90.19", "3926.90.40", "4001.10.00", "5601.22.99", "6505.00.22", "8413.70.10", "8419.20.00", "8419.40.90", "8419.60.00", "8419.90.20", "8481.40.00", "8713.10.00", "9018.11.00", "9018.31.90", "9018.32.19", "9018.39.10", "9018.39.26", "9018.39.29", "9018.39.91", "9018.39.99", "9019.20.10", "9019.20.20", "9019.20.30", "9020.00.90", "9025.11.19")%>%gsub("\\.", "", .)



r0 <- comexstat()%>%
  #filter(co_ncm%in%c("29242913", "30039055", "30049045"))%>%
  filter(co_ncm%in%covid)%>%
  #filter(co_pais=="063")%>%
  group_by(co_ano_mes, co_ano, co_mes, fluxo, co_ncm
           #, bk=co_ncm%in%bk$co_ncm
           )%>%
  summarise(vl_fob=sum(vl_fob, na.rm=TRUE), vl_cif=sum(vl_cif, na.rm=TRUE))%>%
  collect()

rbk <- r0%>%
  comexstat_deflated(basedate = "2023-05-01", deflators = d)


library(slider)
rsum_slider <- function(x, date, k=12, date_min=NULL, date_max=NULL) {
  require(rlang)
  date_min <- as.Date(date_min %||% min(date))
  date_max <- as.Date(date_max %||% max(date))
  seq_d <- seq.Date(from = date_min, to=date_max, by="month")
  lubridate::day(seq_d) <- 1
  df <- tibble(x,date)%>%tidyr::complete(date=seq_d, fill=list(x=0))%>%
    arrange(date)
  #return(df)
  #dates <- x%>%ungroup%>%summarise(date_min=min(date), date_max=max(date))
  res <- slider::slide_index_dbl(.x = df$x, .before = months(k-1), .complete = TRUE, .f = ~ sum(.x, na.rm = TRUE), .i = df$date)
  res[df$date<(date_min+months(k-1))] <- NA_real_
  #tibble(x=df$x, newx=res, date=df$date)
  df$x
}

s <- function(x,date,k) slider::slide_index_dbl(.x = x, 
                                                .before = months(k-1), 
                                                .f = ~ sum(.x, na.rm = TRUE), .i = date)


rbkd <- rbk%>%group_by(fluxo#, bk
                       ,co_ncm
                       )%>%
  arrange(co_ano_mes)%>%
  mutate(vl_fob_12=s(x=vl_fob, date=co_ano_mes, k=12),
         vl_fob_current_usd_12=s(x=vl_fob_current_usd, 
                                           date=co_ano_mes, k=12),
         vl_fob_current_brl_12=s(x=vl_fob_current_brl, 
                                 date=co_ano_mes, k=12)
  )

ggplot(aes(x=co_ano_mes, y=vl_fob_current_usd_12/1e9, color=fluxo), data=rbkd%>%filter(co_ncm%in%c("90183929", "84814000", "39069019", "39269040", "30021235", 
  "28470000", "40011000", "90183219", "90192010", "84137010"))) + geom_line() +
 facet_wrap(~co_ncm#bk+ fluxo#, scales="free_y"
             ) + 
scale_x_date(limits=(as.Date(c(min(rbkd$co_ano_mes)+months(12), NA_real_))))


r <- r0%>%
  tidyr::pivot_wider(values_from = c("vl_fob", "vl_cif"), names_from="fluxo")%>%
  mutate(superavit_fob=vl_fob_exp-vl_fob_imp, semestre=co_mes%in%(7:12)+1)#%>%
#rsum <- r%>%group_by(co_ano, semestre)%>%summarise(across(where(is.numeric), sum))



d <- get_deflators()%>%arrange(co_ano_mes)%>%mutate(across(c(ipca_i,cpi), ~if_else(is.na(.x), lag(.x), .x)))


tmp <- comexstat()%>%
  filter(co_ano>=1997)%>%
  comexstat_deflated(basedate = "2023-05-01", deflators = d)%>%
  group_by(co_ano, co_mes, date=lubridate::make_date(co_ano, co_mes), fluxo,
           ipca_basedate, cpi_basedate)%>%
  summarise(vl_fob=sum(vl_fob,na.rm=TRUE), 
            vl_fob_current_brl=sum(vl_fob_current_brl,na.rm=TRUE), 
            vl_fob_current_usd=sum(vl_fob_current_usd,na.rm=TRUE), 
            vl_cif=sum(vl_cif,na.rm=TRUE), 
            vl_cif_current_brl=sum(vl_cif_current_brl,na.rm=TRUE),
            vl_cif_current_usd=sum(vl_cif_current_usd,na.rm=TRUE)
  )%>%
  arrange(date,fluxo)%>%
  collect()%>%
  mutate(semestre=co_mes%in%(7:12)+1)


rsum <- tmp%>%
  group_by(co_ano, semestre, fluxo)%>%
  summarise(across(where(is.numeric), ~sum(.x)/1e9))
s <- rsum%>%
  group_by(co_ano, semestre)%>%
  filter(semestre==1)%>%
  summarise(across(where(is.numeric), ~.x[fluxo=="exp"]-.x[fluxo=="imp"]))




tidyr::pivot_wider(values_from = c("vl_fob", "vl_fob_current_brl", "vl_fob_current_usd", "vl_cif", 
                                   "vl_cif_current_brl", "vl_cif_current_usd"), names_from=fluxo)

```

