---
title: "Deflacionando o Comex"
subtitle: "Análise de Dados de Comércio Exterior Brasileiro Deflacionados Utilizando o Pacote comexr"
author: "Eduardo Leoni"
date: "`r Sys.Date()`"
output:
  html_document:
    lang: pt-BR # Set language to Brazilian Portuguese
params:
  download: FALSE  # Parameter to control whether to download data
---

```{r setup, include=FALSE}
knitr::opts_chunk$set(echo = TRUE, cache=FALSE, warning = FALSE, message = FALSE)
```



## Introdução

Esta análise utiliza o pacote comexr do R para baixar, limpar e analisar dados de comércio exterior brasileiro, com foco na importância da desinflação. A inflação distorce o valor real do comércio ao longo do tempo, e a desinflação é o processo de ajustar esses valores a um ano base comum para remover essa distorção.
Examinaremos a diferença entre os valores comerciais nominais e deflacionados, tanto mensalmente quanto anualmente. Além disso, visualizaremos as mudanças anuais nesses valores e exploraremos somas móveis para entender as tendências em um período mais longo.

```{r config}
library(comexr)      # Pacote principal para análise de dados da Comex
library(ggplot2)         # Para visualização de dados
library(dplyr)           # Para manipulação de dados
library(lubridate)       # Para trabalhar com datas

```

## Preparação dos Dados

```{r}
# Download
if (params$download) {
  comex_download(year=2010:lubridate::year(Sys.Date()), types = "ncm", check = FALSE)
}

## limpeza e renomeação, e agregação de dados
monthly_summary <- comex_ncm() %>%
 filter(year >= 2010) %>%  # Filtrar dados a partir de 2010
 # Agrega valores comerciais por mês
 group_by(year, date) %>%  
 comex_sum() %>%         # Soma as colunas relevantes
 # Deflaciona os valores usando o IPCA
 comex_deflate()

```

### Agrega por ano, mantendo apenas anos completos

```{r}
yearly_summary <- monthly_summary %>%
 group_by(year) %>%
 filter(max(month(date)) == 12L) %>% # Apenas anos completos
 comex_sum()  # Soma as colunas relevantes para totais anuais

```

## Visualização e Análise

### Valores Nominais vs. Deflacionados (Mensais)

```{r}
ggplot(aes(x = date), data=monthly_summary) +
 geom_line(aes(y = fob_usd / 1e9, color = "Nominal USD")) +
 geom_line(aes(y = fob_usd_deflated / 1e9, color = "Deflacionado USD")) +
 labs(title = "Valores FOB Nominais vs. Deflacionados Mensais", x = "Data", y = "USD (Bilhões)") +
 scale_color_manual(values = c("Nominal USD" = "blue", "Deflacionado USD" = "red")) +
  theme_linedraw() +
  labs(color="")

```


Este gráfico contrasta os valores FOB (Free On Board) nominais (não ajustados pela inflação) e deflacionados em bilhões de dólares americanos ao longo do tempo. A diferença entre as linhas ilustra como a inflação afeta os valores comerciais percebidos.


### Valores Nominais vs. Deflacionados (Anuais)



```{r}
ggplot(aes(x = year), data=yearly_summary) +
 geom_line(aes(y = fob_usd / 1e9, color = "Nominal USD")) +
 geom_line(aes(y = fob_usd_deflated / 1e9, color = "Deflacionado USD")) +
 labs(title = "Valores FOB Nominais vs. Deflacionados Anuais", x = "", y = "USD (Bilhões)", color="") +
  theme_linedraw()

```

Semelhante ao gráfico mensal, este mostra a comparação entre os valores FOB nominais e deflacionados, mas agregados em base anual. Ele fornece uma visão de longo prazo mais clara do impacto da inflação.


### Valores Nominais vs. Deflacionados (Somas Móveis de 12 Meses)



```{r}
monthly_summary |>
 ungroup() |>
 # somas móveis de 12 meses
 comex_roll() -> m12_summary

dmax <- m12_summary%>%ungroup%>%arrange(desc(fob_usd_deflated_12))%>%head(1)%>%pull(date)

ggplot(m12_summary, aes(x = date)) +
 geom_line(aes(y = fob_usd_12 / 1e9, color = "Nominal USD")) +
 geom_line(aes(y = fob_usd_deflated_12 / 1e9, color = "Deflacionado USD")) +
 labs(title = "Valores FOB Nominais vs. Deflacionados (Soma Móvel de 12 Meses)", 
      x = "", y = "USD (Bilhões)", color= "") +
  theme_linedraw() +
 geom_vline(xintercept = dmax, linetype = "dashed", color = "gray") 

```

Este gráfico utiliza a soma móvel de 12 meses para suavizar flutuações de curto prazo nos dados e mostrar a tendência de longo prazo. A linha vertical marca a data com o valor máximo deflacionado (em USD utilizando CPI), `r dmax%>%format.Date("%m/%Y") `.

### Variação Anual nos Valores FOB Deflacionados (USD e BRL)


```{r}
yearly_summary |>
  mutate(
    fob_usd_deflated_growth = (fob_usd_deflated / lag(fob_usd_deflated) - 1) * 100,
    fob_brl_deflated_growth = (fob_brl_deflated / lag(fob_brl_deflated) - 1) * 100
  ) |>
  select(year, fob_brl_deflated_growth, fob_usd_deflated_growth) |>
  tidyr::pivot_longer(cols = c(fob_brl_deflated_growth, fob_usd_deflated_growth)) |>
  mutate(name=gsub("fob_(.*)_deflated_growth", "\\1", name)|>toupper())|>
 ggplot(aes(x = year, y = value, fill = name)) +
 geom_col(position = "dodge") +
  theme_linedraw() +
 labs(title = "Variação Anual nos Valores FOB Deflacionados", x = "Ano", y = "% de Crescimento", fill="")

```

Este gráfico de barras ilustra as variações percentuais anuais nos valores FOB deflacionados, tanto em USD quanto em BRL. Ajuda a identificar períodos de crescimento ou declínio no comércio, ajustados pela inflação.

## Conclusão

Ao incorporar a desinflação em nossa análise dos dados de comércio brasileiro, obtemos uma compreensão mais precisa das tendências econômicas subjacentes. O pacote comexr simplifica esse processo, permitindo que nos concentremos em gerar insights em vez de lidar com as complexidades da manipulação de dados.
